臺灣屏東地方法院民事判決　　　　　　　 99年度訴字第445號
原　　　告　盧天祐
被　　　告　臺灣銀行股份有限公司
法定代理人　張明道
訴訟代理人　盧阿柑
複代理人　　張惠菁
　　　　　　邱金蓮
上列當事人間分配表異議之訴事件，本院於民國100年3月24日言
詞辯論終結，判決如下：
    主  文
原告之訴駁回。
訴訟費用由原告負擔。
    事  實  及  理  由
一、原告起訴主張：按最高法院62年台上字第776 號判例要旨略
    謂：「最高額抵押與一般抵押不同，最高額抵押係就將來應
    發生之債權所設定之抵押權，其債權額在結算前並不確定，
    實際發生之債權額不及最高額時，應以其實際發生之債權額
    為準。」故已實際發生之債權，始為抵押權效力所及。又按
    民法第870 條規定，抵押權不得由債權分離而讓與或為其他
    債權之擔保。同法第874 條規定，抵押物賣得之價金，除法
    律另有規定外，按各抵押權成立之次序分配之。同法第881
    條及第873 條之2 規定，抵押權人行使抵押權，該不動產之
    抵押權因抵押物之拍賣而消滅。經查，原告於民國76年10月
    5 日以所有坐落屏東縣鹽埔鄉○○段1063號土地（重測前為
    新德段800 之204 地號）及其上同段365 建號即門牌號碼屏
    東縣鹽埔鄉○○路106 之1 號建物（下合稱系爭不動產），
    為屏東縣鹽埔鄉農會（下稱鹽埔鄉農會）設定新台幣（下同
    ）200 萬元之最高限額抵押權以擔保伊於76年12月12日向鹽
    埔鄉農會借款150 萬元債權，又原告於84年1 月6 日以系爭
    不動產之土地為訴外人賴宋秋妹設定200 萬元之抵押權，故
    賴宋秋妹係上開土地之第二順位抵押權人。又鹽埔鄉農會嗣
    與被告合併後，被告於98年1 月21日聲請本院以98年度司執
    字第2502號強制執行系爭不動產，系爭不動產並以175 萬8,
    960 元拍定，而該抵押所擔保之債權，應僅餘16萬5,045 元
    。詎被告竟將原告於81年6 月4 日以其所有坐落屏東縣鹽埔
    鄉○○段614 地號土地、權利範圍4100/8195 ，為鹽埔鄉農
    會設定之600 萬元最高限額抵押權所擔保原告於81年6 月9
    日向鹽埔鄉農會借貸之500 萬元債權，該屏東縣鹽埔鄉○○
    段614 地號土地經強制執行拍賣後，被告尚未受償之500 萬
    元本息列入本件抵押所擔保之債權範圍，致第二順位抵押權
    人賴宋秋妹竟未受任何分配。系爭不動產拍定數額已足以清
    償甲抵押所擔保之債權，縱被告對於原告尚有另筆債權未獲
    滿足，亦僅屬普通債權而已，對於系爭不動產拍定數額並無
    優先受償之效力，被告以不相干之另筆債權列入本件抵押擔
    保債權範圍，已違反民法874 條之規定，有害於第二順位抵
    押權人賴宋秋妹及普通債權人之權益，本件分配表顯有違誤
    ，爰依強制執行法第41條第1 項規定提起分配表異議之訴等
    語（有關利息時效消滅部分，原告已撤回），並聲明：本院
    98年度司執字第2502號強制執行事件於99年5 月8 日作成之
    分配表，被告分配之金額應變更為657,369 元；賴宋秋妹分
    配之金額應變更為879,813 元；屏東縣稅務局稅款分配之金
    額應變更為17,184元。
二、被告則以：原告以系爭不動產設定抵押時，與鹽埔鄉農會訂
    立約定書第1 條約定：「立約人對貴會所負之票據、借據上
    債務，及其他一切債務，在提供擔保品時當然擔保其所屬之
    債務，不論擔保品提供順序之先後，貴會得為立約人現在及
    將來一切債務之擔保共通流用之，如該擔保品係提供他債務
    人做為擔保者，對該債務人現在及將來一切債務亦得共通流
    用之。」，原告尚積欠被告二筆債務，亦即原告分別於76年
    12月12日及81年6 月9 日向鹽埔鄉農會借貸之款項，本金分
    別尚積欠29萬1,634 元及500 萬元暨利息、違約金，依上開
    約定書第1 條所載，即屬於該抵押權所擔保之債權範圍內，
    原告殊無援引民法第870 條規定之餘地，是以被告依最高限
    額抵押權參與分配，列為第一優先次序分配，殊無不當等語
    置辯，並聲明：(一)請求判決如主文所示。(二)訴訟費用由原告
    負擔。
三、兩造不爭執事項：
  (一)原告盧天祐於民國76年12月12日向鹽埔鄉農會借款150萬元
    （下稱甲借款），並提供其所有系爭不動產為鹽埔鄉農會設
    定金額為200 萬元之最高限額抵押權，權利存續期間自76年
    10月5 日起至91年10月5 日（下稱甲抵押）。
  (二)原告盧天祐於81年6月9日向鹽埔鄉農會借款500萬元（下稱
    乙借款），並提供其所有坐落屏東縣鹽埔鄉○○段614地號
    土地為鹽埔鄉農會設定金額為600萬元之最高限額抵押權，
    權利存續期間自81年6月4日起至101年6月3日（下稱乙抵押
    ）。
  (三)鹽埔鄉農會於85年6月15日合併於屏東縣農會，被告再於90
    年9月15日概括承受屏東縣農會信用部之資產及負債。
  (四)原告就上開甲、乙之借款，於84年間因逾期未清償，經鹽埔
    鄉農會分別向本院聲請支付命令並確定（甲借款之支付命令
    為本院84年度促字第3434號，確定日為84年8 月22日確定；
    乙借款之支付命令為84年度促字第3436號，確定日為84年8
    月22日）。
  (五)甲借款部分經屏東縣農會於87年7月22日向本院聲請強制執
    行原告於屏東縣鹽埔鄉鄉民代表會之薪津後，尚有違約金59
    ,013、本金291,634元，及自91年3月7日起至清償日止，按
    年息4.68%計算之利息，暨自91年3月7日起至清償日止，按
    上開利率20%計算之違約金未受償，經本院於92年12月3日核
    發屏院高民執宙字第92執21766號債權憑證予被告。又被告
    於97年4月17日執上開屏院高民執宙字第92執21766 號債權
    憑證對原告聲請強制執行，因執行無效果，經本院於上開債
    權憑證註明「本件於97年11月27日經屏東地方法院併97年度
    民執己字第11786號執行無效果」等語。
  (六)乙借款部分經鹽埔鄉農會於85年4月11日向本院聲請強制執
    行後，尚有本金500萬元，及自81年6月10日起至清償日止，
    按年息12%計算之利息，暨自81年7月10日起至清償日止，逾
    期在六個月內者按上開利率10% ，逾期超過六個月者，按上
    開利率20% 計算之違約金未受償，經本院於87年10月18日核
    發屏院正民執癸字第85執1836號債權憑證予鹽埔鄉農會。又
    屏東縣農會於88年5 月3 日間執上開屏院正民執癸字第85執
    1836號債權憑證債權憑證聲請對連帶保證人黃美映之本院87
    年度執字第7220號執行案件參與分配，並於91年6 月12日對
    原告於被告之支票存款帳戶餘額2,000 元之債權與上開被告
    對原告之債權行使抵銷，嗣因上開87年度執字第7220號執行
    無效果，經本院於93年2 月2 日退還上開債權憑證並註明「
    本件於88年12月17日經屏東地方法院87年度民執字第72 20
    號執行無效果」等語。被告又於94年1 月18日聲請對原告強
    制執行，因執行無效果，尚欠利息6,549,447 元、違約金1,
    525,808 元、本金500 萬元，及自94年6 月25日起至清償日
    止，按年息12% 計算之利息，暨自94年6 月25日起至清償日
    止，按上開利率20% 計算之違約金未受償，經本院於94年8
    月8 日核發屏院木民執宙字第94執1151號債權憑證予被告。
    被告於97年7 月21日執上開屏院木民執宙字第94執1151號債
    權憑證，聲請就原告97年度執字第11786 號強制執行事件為
    併案執行，又因執行無效果，經本院於97年11月27日退還上
    開屏院木民執宙字第94執1151號債權憑證並註明「本件於97
    年11月27日經屏東地方法院併97年度民執字第11786 號執行
    無效果」等語。
  (七)被告於98年1 月21日執上開屏院木民執宙字第94執1151號債
    權憑證聲請就原告所有上開坐落屏東縣埔鹽鄉○○段1063地
    號土地及其上建號為新德段365 號房屋強制執行，經本院以
    98年度司執字第2502號受理在案，被告並於98年3月5日持上
    開屏院高民執宙字第92執21766 號債權憑證聲請併案執行，
    嗣於98年10月29日由訴外人周昶志以1,758,960 元拍定，並
    於98年11月5 日繳清剩餘價金而於98年11月6 日核發不動產
    權利移轉證書，經本院執行處於99年5 月8 日製作分配表並
    通知於99年6 月9 日上午10時在本院民事執行處實行分配，
    嗣原告於99年6 月4 日具狀聲明異議，經本院民事執行處將
    上開異議狀送達予被告，被告於99年6 月14日具狀表示反對
    原告之異議，經本院執行處於99年6 月17日以屏院惠民執己
    字第98司執2502號通知原告對被告提起分配表異議之訴，經
    原告99年6 月21日收受該通知後，於99年6 月30日向本院提
    起本件分配表異議之訴。
  (八)甲、乙二筆借款之約定書第一條分別約定「立約人對貴會所
    負之票據、借據上債務，及其他一切債務，在提供擔保品時
    當然擔保其所屬之債務，不論擔保品提供順序之先後貴會得
    為立約人現在及將來一切債務之擔保共同流用之，如該擔保
    品係提供他債務人作為擔保者，對該債務人現在及將來一切
    債務亦得共通流用之。」、「本約定所稱一切債務，係指立
    約人對貴會所負之票據、借款、墊款、保證等債務及其他債
    務，並包括利息、遲延利息、違約金、損害賠償及其他費用
    。」。
四、本件爭點：本件甲抵押所擔保債權之範圍有無包括原告之乙
    借款？
  (一)按抵押權所擔保之債權，其種類及範圍，屬於抵押權之內容
    ，依法應經登記，始生物權之效力，但如因內容過於冗長，
    登記簿所列各欄篇幅不能容納記載，可以附件記載，作為登
    記簿之一部分。因此關於最高限額抵押權所擔保之債權，雖
    未記載於土地登記簿上，然於申請登記時，當事人提出之最
    高限額抵押權設定契約書，如有該項債權之記載者，則此債
    權契約書既作為登記簿之附件，自為抵押權效力所及（最高
    法院84年台上字第1967號著有判例可參）。是抵押權設定時
    ，如抵押權擔保之債權種類及範圍內容過於冗長，即得以附
    件記載方式，作為登記簿之一部分，且經此一方式記載者，
    自為抵押權效力所及。
  (二)本件甲抵押設定時，依卷存「土地建築物改良物抵押權設定
    契約書」之「聲請登記以外約定事項」欄第2 項記載「依照
    實際貸放時另立借據之約定事項履行。」等語（見本院卷第
    74頁背面），是有關擔保債權之種類及範圍係約定按另立之
    借據約定事項履行，而原告與鹽埔鄉農會訂立之約定書第1
    條記載：「立約人對貴會所負之票據、借據上債務，及其他
    一切債務，在提供擔保品時當然擔保其所屬之債務，不論擔
    保品提供順序之先後，貴會得為立約人現在及將來一切債務
    之擔保共通流用之，如該擔保品係提供他債務人作為擔保者
    ，對該債務人現在及將來一切債務亦得共通留用之」（下稱
    系爭約定）等情，業如上開不爭執事項(八)所示，足見該約定
    書係以附件方式，作為登記簿之一部分，則揆諸前揭判例說
    明，該約定書既作為登記簿之一部分並依法登記，自為系爭
    抵押權效力所及。
  (三)次按民法第881 條之1 第2 項規定雖否定概括最高限額抵押
    權，惟依民法物權編施行法第17條規定，尚無從溯及適用於
    96年3 月28日修正公布前所設定之最高限額抵押權，況依系
    爭約定之記載業已表明擔保債權範圍為現在及將來之債務，
    而擔保債權之種類則包含「票據」、「借據上債務」，該等
    債務範圍，尤非無從瞭解其意涵，自無足認係屬概括最高限
    額抵押權而應屬無效。
  (四)本件原告係先後向鹽埔鄉農會為甲、乙借款，已如上開不爭
    執事項(一)、(二)所述，故被告嗣後承受鹽埔鄉農會對原告之借
    款債權，自屬於系爭約定所載擔保債權之種類，而為系爭甲
    抵押擔保效力所及。是以，被告聲請本院以98年度司執字第
    2502號強制執行系爭不動產，系爭抵押權所擔保之債權範圍
    及種類確定時，盧天祐既尚欠被告乙借款債務本金500 萬元
    暨遲延利息及違約金，業如前述，則被告就系爭不動產拍定
    價格175 萬8,960 元，在最高限額200 萬元之範圍內，本於
    第一順位抵押權人之地位優先第二順位抵押權人即訴外人賴
    宋秋妹受償，於法自無不合。
五、綜上所述，系爭約定既係以附件記載方式，作為登記簿之一
    部分並依法登記，自為抵押權效力所及，且系爭甲抵押所擔
    保之債權範圍及種類確定時，原告既尚欠被告借款債務本金
    500 萬元暨遲延利息及違約金，被告自得就系爭不動產拍定
    價格175 萬8,960 元，在最高限額200 萬元之範圍內，優先
    原告受償，難認本件分配表有何違誤。從而，原告依強制執
    行法第41條第1 項規定提起分配表異議之訴，聲明請求本院
    98年度司執字第2502號強制執行事件於99年5 月8 日作成之
    分配表，被告分配之金額應變更為657,369 元；賴宋秋妹分
    配之金額應變更為879,813 元；屏東縣稅務局稅款分配之金
    額應變更為17,184元，即無理由，應予駁回。
六、本件事證已臻明確，兩造其餘攻擊防禦方法及舉證，核與判
    決結果無影響，爰不逐一論列，附此敘明。
七、據上論結：原告之訴為無理由，依民事訴訟法第78條，判決
    如主文。
中    華    民    國   100    年    4     月    7     日
                  民事第一庭    法  官  曾吉雄
正本係照原本作成。
如對判決上訴，須於判決送達後二十日內向本院提出上訴狀，其
未表明上訴理由者，應於提出上訴後二十日內向本院補提理由書
狀。如委任律師提起上訴者，應一併繳納上訴審裁判費。
中    華    民    國   100    年    4     月    7     日
                                書記官  許倬維